【裁判字號】    99,重抗,22
【裁判日期】    990413
【裁判案由】    停止訴訟程序
【裁判全文】
臺灣高等法院臺南分院民事裁定  99年度重抗字第22號
抗  告  人  鴻華聯合科技股份有限公司
法定代理人  甲○○
代  理  人  古嘉諄  律師
            李貞儀  律師
            李惠貞  律師
相  對  人  南部科學工業園區管理局
法定代理人  乙○○
上列抗告人因與相對人間停止訴訟程序事件，對於中華民國99年
3月5日臺灣臺南地方法院98年度重訴字第238號裁定提起抗告，
本院裁定如下：
    主  文
抗告駁回。
抗告訴訟費用由抗告人負擔。
    理  由
一、抗告意旨略以：
(一)相對人提起本件債務人異議之訴，係主張依本契約第4條第
    (一)項及第11條第(五)項第7款「直至契約材料價格全數扣完為
    止」之規定，計算彈性減振材已估驗部分之6倍違約金，並
    以之主張與抗告人系爭仲裁判斷命相對人應給付總額相抵銷
    ，核屬本契約仲裁條款第21條第(一)項「因履約而產生之爭議
    」之標的範圍。
(二)仲裁法第4條第1項前段所規定妨訴抗辯能否成立，應以該訴
    訟是否屬仲裁契約之標的範圍為斷，因此，即使所提起訴訟
    之訴訟標的本身非仲裁條款之標的範圍，但僅需該訴訟中原
    告主張之原因事實涉及仲裁條款之標的範圍，妨訴抗辯即應
    成立。有最高法院86年度台抗字第434號裁定可參。原裁定
    以「本件原告即相對人所提起者，並非本案訴訟，而係債務
    人異議之訴，訴訟標的為程序法上之異議權」為由，遽為駁
    回抗告人所提出之妨訴抗辯及停止訴訟之聲請，顯違反上開
    最高法院裁定意旨，其適用法律自有違誤。
(三)綜上，原審裁定僅以相對人所提之債務人異議之訴，其訴訟
    標的為程序法上之異議權，即認為本案不符合仲裁法第4條
    所指法院應依聲請裁定停止訴訟程序之情況，而就本件訴訟
    相對人主張抵銷之原因事實確屬兩造仲裁協議之範圍恝置不
    論，其適用法律顯有違誤，抗告人誠難甘服，爰求為廢棄原
    裁定，並聲請裁定停止本件訴訟程序等語。
二、按「仲裁協議，如一方不遵守，另行提起訴訟時，法院應依
    他方聲請裁定停止訴訟程序，並命原告於一定期間內提付仲
    裁。」仲裁法第4條第1項前段固定有明文。惟參諸最高法院
    86年度台抗字第434號民事裁定意旨：「商務仲裁條例第3條
    (按:現今仲裁法第4條)規定:『仲裁契約，如一造不遵守，
    而另行提起訴訟時，他造得據以請求法院駁回原告之訴。』
    此項妨訴抗辯能否成立，應以該訴訟是否屬仲裁契約之標的
    範圍為斷，若果成立，法院應依民事訴訟法第249條第1項第
    6款，裁定予以駁回;...原裁定以本件訴訟與仲裁事件訴訟
    標的不同，非屬同一事件，認無商務仲裁條例第3條規定之
    適用，而未審究本件訴訟是否屬仲裁契約之標的範圍，其法
    律見解自有可議。」可知上開規定適用之前提，須一方提起
    之訴訟屬仲裁契約之標的範圍始可。
三、經查:
(一)依兩造於民國(下同)93年11月29日簽訂「台南科學工業園區
    減振工程細部設計與施工案」(下稱系爭工程)契約(下稱系
    爭契約)第2條第2項約定，抗告人之履約標的主要為「基礎
    加勁構造」及「彈性減振牆」之細部設計與施工（見原審卷
    第28頁）。第21條「爭議處理」第1項規定:「機關與廠商因
    履約而生爭議者，應依法令及契約規定，考量公共利益及公
    平合理，本誠信和諧，盡力協調解決之。其未能達成協議者
    ，不得逕行訴訟，應先依採購法第85條之1規定向行政院公
    共工程委員會之採購申訴審議委員會申請調解，或先向中華
    民國仲裁協會提付仲裁，...」(見原審卷第68、69頁)。揆
    諸於系爭工程期間，就抗告人陸續施作之彈性減振材即按估
    驗數量，依契約所訂「彈性材製作及搬運」之工項單價(即
    59,928.97元/立方米)，在第10期、第11期及第12期估驗程
    序，共支付抗告人新台幣(下同)535,691,075元之估驗款，
    有單價分析表及彈性減振材相關數據彙算表各1紙在卷足稽(
    見原審卷第74、75頁)。惟抗告人實際使用之膠合前彈性減
    振材，係以「廢輪胎回收橡膠粒」充替，與系爭契約施工規
    範明定「彈性減振材應為天然橡膠或合成橡膠或其二者混合
    物」之材質，明顯不符（見原審卷第22頁）。相對人於發現
    上情後，除依契約第4條第(一)項及第11條第(三)項、第(五)項第7
    款規定，採取減價收受及罰處被告工料差額6倍之違約金(直
    至契約材料費扣完為止)（見原審卷第53頁）。抗告人則於
    95年11月15日向中華民國仲裁協會提出仲裁聲請，經該會以
    95年仲雄聲義字第016號作成仲裁判斷(下稱:系爭仲裁判斷)
    ，其仲裁判斷理由認為:抗告人實際提供之彈性減振材，僅
    係將「廢輪胎橡膠粒」與膠合劑拌合及低溫高壓壓成塊狀，
    其主要原料乃為「廢輪胎橡膠粒」之物理性質並無實質轉變
    ，不符合系爭契約「新品」之要求。相對人依系爭契約第4
    條第(一)項及第11條第(五)項第7款規定，採取減價收受並科處
    抗告人差價6倍違約罰款之主張為有理由。惟有關本案違約
    金罰款上限，若依系爭契約原訂「直至『契約材料費』扣完
    為止」之程度可能過當，故參酌民法第252條違約金酌減規
    定，將此差價6倍違約金罰款上限，調降為「直至抗告人所
    用『廢輪胎橡膠粒之材料價款』扣完為止」，因此，就系爭
    工程彈性減振材未估驗部分，判令相對人應給付抗告人219,
    368,679.79元之工程款，加計雙方議價已無爭議之「保護蓋
    」12,463,709元後，共計231,832,389元（見原審卷第121、
    122頁）。足見系爭契約之履約標的「彈性減振牆」之施工
    有關彈性減振材部分工程款，業經依系爭契約上開約定，提
    付仲裁而未逕行訴訟。嗣抗告人據此仲裁判斷為執行名義對
    相對人聲請強制執行，有原法院98年7月31日南院龍98司執
    正字第52498號執行命令1紙在卷足稽(參見原證10號)。
(二)又按強制執行法第14條第1項前段規定:「執行名義成立後，
    如有消滅或妨礙債權人請求之事由發生，債務人得於強制執
    行程序終結前，向執行法院對債權人提起異議之訴。」而所
    謂「消滅債權人請求之事由」，係指足以使執行名義之請求
    權及執行力消滅之原因事實，如清償、提存、【抵銷】、免
    除、混同、債權之讓與、債務之承擔、解除條件之成就、和
    解契約之成立，或類此之情形....（參見最高法院94年度台
    上字第671號判決要旨）。本件相對人於上開強制執行程序
    中提起本件債務人異議之訴，係主張依本契約第4條第(一)項
    及第11條第(五)項第7款「直至契約材料價格全數扣完為止」
    之規定，計算彈性減振材已估驗部分之6倍違約金，並以該
    筆金額與系爭仲裁判斷命相對人應給付總額抵銷等情，有相
    對人之民事起訴暨停止強制執行聲請狀在卷可憑（見原審卷
    第8、9頁)，雖上開仲裁判斷認為有關本案違約金罰款上限
    ，若依系爭契約原訂「直至『契約材料費』扣完為止」之程
    度可能過當，故參酌民法第252條違約金酌減規定，將此差
    價6倍違約金罰款上限，調降為「直至抗告人所用『廢輪胎
    橡膠粒之材料價款』扣完為止」。然諸此均屬違約金金額是
    否過高，請求法院減至相當數額之問題，並非謂本件違約金
    不得與系爭仲裁判斷命相對人應給付總額抵銷，況依本契約
    第4條第(一)項及第11條第(五)項第7款「直至契約材料價格全數
    扣完為止」之規定，計算彈性減振材已估驗部分之6倍違約
    金，非屬系爭契約第2條第2項約定履約標的範圍，而相抵消
    之系爭仲裁判斷命相對人應給付總額，業經仲裁判斷在案，
    從而相對人據以主張抵銷，顯屬依法行事，並無所謂因履約
    而產生爭議之情事，其逕行提起債務人異議之訴訟非屬本件
    仲裁契約之標的範圍，要不得謂與兩造間「不得逕行訴訟，
    應先將履行契約所生爭議提付仲裁」之約定有違，抗告人自
    不得本於仲裁法第4條聲請法院裁定停止訴訟程序，並命相
    對人於一定期間內提付仲裁，原法院因而駁回其聲請，於法
    尚無違誤。抗告意旨仍執前詞指摘原裁定不當，求為廢棄者
    ，為無理由，應予駁回。
四、據上論結，本件抗告為無理由，依民事訴訟法第495條之1第
    1項、第449條第1項、第95條、第78條，裁定如主文。
中    華    民    國    99    年    4    月     13    日
                  民事第三庭    審判長法  官  黃崑宗
                                      法  官  蘇重信
                                      法  官  王浦傑
上為正本係照原本作成。
本裁定除以適用法規顯有錯誤為理由外，不得再抗告。如提出再
抗告，應於收受送達後10日內委任律師為代理人向本院提出再抗
告狀（須附繕本），並繳納再抗告費新台幣1千元。
中    華    民    國    99    年    4     月    14    日
                                      書記官  廖英琇
【附記】
民事訴訟法第495條之1第2項準用同法第466條之1第1、2項規定
：
(1)對於第二審判決上訴，上訴人應委任律師為訴訟代理人。但上
  訴人或其法定代理人具有律師資格者，不在此限。
(2)上訴人之配偶、三親等內之血親、二親等內之姻親，或上訴人
  為法人、中央或地方機關時，其所屬專任人員具有律師資格並
  經法院認為適當者，亦得為第三審訴訟代理人。
民事訴訟法第466條之2第1項：
  上訴人無資力委任訴訟代理人者，得依訴訟救助之規定，聲請
  第三審法院為之選任律師為其訴訟代理人。

司法院資訊處製作；財團法人民間司法改革基金會備份。
